【裁判字號】    97,聲判,111
【裁判日期】    970812
【裁判案由】    聲請交付審判
【裁判全文】
臺灣臺北地方法院刑事裁定             97年度聲判字第111號
聲  請  人  中太科技有限公司
代  表  人  甲○○
代  理  人  王忠沂律師
被      告  乙○○
上列聲請人因被告詐欺案件，不服臺灣高等法院檢察署檢察長中
華民國97年6月12日，97年度上聲議字第3137號駁回聲請再議之
處分（原不起訴處分案號：臺灣臺北地方法院檢察署97年度偵字
第8387號），聲請交付審判，本院裁定如下：
    主      文
聲請駁回。
    理      由
一、按聲請人不服上級法院檢察署檢察長或檢察總長認再議為無
    理由而駁回之處分者，得於接受處分書後10日內委任律師提
    出理由狀，向該管第一審法院聲請交付審判；法院認交付審
    判之聲請不合法或無理由者，應駁回之，刑事訴訟法第258
    條之1、第258條之3第2項前段分別定有明文。查本件聲請人
    中太科技有限公司以被告乙○○涉犯詐欺罪，向臺灣臺北地
    方法院檢察署（下稱臺北地檢署）檢察官提出告訴，經該署
    檢察官以97年度偵字第8387號為不起訴處分後，聲請人不服
    聲請再議，經臺灣高等法院檢察署（下稱高檢署）檢察長於
    民國97年6月12日以97年度上聲議字第3137號處分書認聲請
    人再議無理由而駁回再議，聲請人於民國97年6月23日收受
    該處分書，於同年7月1日委任律師提出理由狀向本院聲請交
    付審判，等情，業經本院依職權調取臺北地檢署97年度偵字
    第8387號、高檢署97年度上聲議字第3137號等卷宗查閱無訛
    ，且有本院收狀戳上日期可證，是本件聲請為合法，合先敘
    明。
二、聲請人原告訴意旨略以：被告係百益增科技產品有限公司（
    下稱百益增公司）之負責人，向聲請人中太科技有限公司（
    代表人甲○○佯稱全球醫療器材市場前景可期，其有意開發
    大腸水療機，惟因缺少技術人才，乃邀具有專業技術之聲請
    人共同出資研發大腸水療機，雙方並約定由聲請人負責開發
    模具及製造成品，俟開發成功後，雙方得共同設立行銷公司
    以拓展該大腸水療機業務，所得利潤由聲請人與被告平分。
    聲請人信以為真，乃研發上開產品，並依約按比例出資，且
    由聲請人聘僱之職員謝瑞光管理本件研發案所有資料。迄該
    大腸水療機將開發成功之際，謝瑞光竟無故離職，並私下捲
    走該大腸水療機研發案之相關原件資料，而前往百益增公司
    任職，聲請人原擬與被告共同成立之行銷公司亦遭撤換，被
    告另與他人成立赫司生物科技股份有限公司。聲請人於96年
    8月間，該大腸水療機開發成功後，被告更置之不理，聲請
    人始發覺受騙，因認被告涉有刑法詐欺罪嫌云云。
三、本件聲請交付審判意旨略以：
（一）被告雖擁有大腸水療機水流管設計之專利權，但苦無機體
      成型模具，以完成大腸水療機之製造，其意圖取得大腸水
      療機機體模具，即設局詐騙，佯稱共同開發大腸水療機，
      誘騙製造商與其訂立合作研發契約，再在契約中訂立嚴苛
      之失權條款，限制製造商無法繼續生產行銷，然後依製造
      商所訂失權條款，剝奪製造商製造之大腸水療機，本案被
      告與聲請人所訂立之契約第4條、第7條、第10條，皆屬上
      開不公平之條款，顯見被告巧取豪奪之意圖。在聲請人投
      下鉅額財力、物力，研發製造機體模具成功後，被告卻存
      心杯葛，拒不下書面訂單，故意使聲請人停滯生產，陷於
      不生產之狀態，而背負契約第10條違約之責任；且於96年
      8月24日委任律師事務所發函予聲請人誣指聲請人拒絕生
      產，告知大腸水療機所有模具屬被告公司所有，告訴人無
      繼續占有權源，若有違反將觸犯刑法侵占罪，足見其詐欺
      意圖。雙方訂約之初，固經聲請人謹慎評估以自由意志同
      意簽訂契約，但當時聲請人並未察覺被告會故意在合作過
      程中使用刁難杯葛的技倆，高檢署以被告已同意簽約，即
      認被告無施用詐術之情事，實嫌速斷。
（二）被告主張伊在臺灣採購大腸水療機100臺，材料零件價款
      新臺幣（下同）103萬元4,808元，平均每1臺大腸水療機
      之成本高出一般大腸水療機材料成本（約3,500元）3倍，
      顯逾一般行情，且所提出之29張匯款單據有10張係在96年
      月13日雙方簽約前，足見被告所稱採購材料乃屬虛妄不實
      ，是否有真正之材料商亦屬不明，其欲以虛偽不實之匯款
      單向聲請人請領材料款，顯屬以詐術使人將本人之物交付
      未遂；且大腸水療機之採購材料，原應在公基金內（即合
      夥基金），被告擅自在臺灣自行採購、自行付款，亦有違
      合夥共同收支原則，其有作假虛報，彰彰明甚。是被告之
      行為已觸犯刑法第339條第1項、第3項之詐欺未遂罪。
（三）被告復於96年7月27日，至聲請人處私自向大陸幹部熊祚
      林騙取拷貝水療機製配圖、BOM板、PCB板電路圖、測試說
      明、組裝資料等，可見其存心欲奪取大腸水療機全部資源
      ，意圖獨佔所有，亦未經聲請人同意，原處分認聲請人同
      意，亦屬偵查不實。
（四）從而，檢察機關率為不起訴及駁回再議之處分，實難令人
      信服，爰向本院聲請交付審判。
四、按犯罪事實應依證據認定之，無證據不得認定犯罪事實，刑
    事訴訟法第154條第2項定有明文。又告訴人之指訴係使被告
    受形式追訴目的，是其陳述是否與事實相符，仍應調查其他
    積極證據以資審認，始得為不利被告之認定，此有最高法院
    52年台上字第1300號判例可稽。復認定不利於被告之事實，
    須依積極證據，苟積極證據不足為不利於被告事實之認定時
    ，即應為有利於被告之認定，更不必有何有利之證據，亦有
    最高法院30年上字第816號判例可資參照。
五、訊據被告堅詞否認有何詐欺犯行，辯稱：大腸水療機係伊研
    發，申請專利，伊樣品機做好後，經聲請人執行長謝瑞光介
    紹認識甲○○，甲○○建議用他們公司大陸廠量產大腸水療
    機，伊乃與甲○○簽了1份合約，約定費用各出1半，但後來
    臺灣的部分，甲○○均不付款，大陸部分則由謝瑞光代墊；
    伊有口頭下訂大腸水療機100台，本應於96年7月交貨，但李
    慶義卻於96年7月30日說他不繼續做了，當天也沒有成品，
    只有4台樣品機；聲請人在大陸並沒有申請到醫療器材生產
    許可證，必須將工廠改為內銷始可能申請，但聲請人也不願
    意；伊也沒有拷貝生產技術資料，資料都是甲○○、謝瑞光
    等人給伊的，合約中規定若聲請人拒絕生產大腸水療機，該
    大腸水療機模組須無償歸還予伊，伊係大腸水療機之專利權
    人，聲請人本來就不能私自製造販售；大陸部分伊已付款新
    臺幣（下同）165萬2,470元，臺灣部分已付款103萬4,808元
    ，伊並無任何詐欺犯行等語。
    經查：
（一）被告係百益增公司之負責人，其所設計之大腸水療機享有
      專利權，於95年10月間，被告與聲請人之負責人甲○○共
      同合意開發其所設計之大腸水療機模具，並以百益增公司
      、聲請人之名義，於96年2月13日簽立書面合作契約書，
      被告並交付所有大腸水療機之設計資訊及開發費用165萬2
      ,470 元予聲請人專案執行長謝瑞光，雙方簽訂之契約書
      中約定雙方共同委託科技國顧問有限公司（下稱科技國公
      司）輔導聲請人大陸工廠申請通過醫療器材生產許可證、
      銷售許可證等證照，雙方共同開發大腸水療機模具，開發
      完成後，雙方共同行銷經營，且聲請人未經百益增公司書
      面同意，不得私自製造販售或交由第三者私下生產出貨，
      而聲請人、被告確實已於95年9月29日與科技國公司簽訂
      輔導合約書等情，為聲請人、被告所不爭執，並據證人即
      原聲請人員工謝瑞光於另案即臺北地檢署96年度他字第89
      27號案件（下稱96年度他字第8927號案件，即百益增公司
      告訴聲請人公司代表人甲○○詐欺案件）偵查中結證屬實
      ，並有百益增公司與聲請人公司96年2月13日簽立之契約
      書、聲請人與科技國公司之輔導合約書等件在卷可稽，自
      堪以認定。
（二）又聲請人與百益增公司所簽立之合約，係聲請人與被告雙
      方意思表示一致而成立，且如聲請人代表人甲○○所言，
      此合作計劃需投入公司所有技術團隊人力，不眠不休進行
      研發，聲請人焉有不謹慎評估之理，故聲請人依其自由意
      志同意契約條款，必然有利可圖，本難認被告係以詐術使
      聲請人陷於錯誤而簽立契約。再觀諸聲請人與被告所代表
      之百益增公司所簽立之合約書中，第4條規定：「甲（即
      百益增公司）、乙（即聲請人）同意共同合作大腸水療機
      之全球市場行銷經營，其行銷費用與獲利，雙方各擁有50
      %權益。」；第7條規定：「本案所開發之大腸水療機合計
      三十套模具均屬於甲、乙雙方所共有，每次於甲方下訂單
      委製完畢後仍交由乙方負責保管，惟乙方若未經甲方書面
      簽屬同意的情況下，不得私自製造販售或交由第三者私下
      生產出貨，否則須負賠償甲方全部損失之責。」，第10條
      規定：「本案模具開發完成後，若乙方因故不願再接受甲
      方訂單生產大腸水療機時，乙方同意本案三十套模具無償
      歸屬甲方所有絕無異議。」。以被告本身係大腸水療機之
      專利權人，以百益增公司名義與聲請人合作開發生產大腸
      水療機觀之，上開條文並無顯失公平之處，聲請人主張被
      告施用詐術令聲請人簽立契約，尚乏所據。
（三）又被告主張伊在臺灣為大腸水療機之開發已支出103萬元4
      ,808 元，並提出匯款單據數紙為證。聲請人雖主張其中
      之匯款單據有數紙之支出日期，係在兩造簽約之96年2月1
      3日之前，是被告顯有造假欲詐騙聲請人款項之嫌，惟觀
      諸被告所提出之匯款單據，其上之款項支出日期雖有95年
      4月、5月，早於96年2月13日前，亦早於兩造開始合作之
      95年10月，惟被告於另案即本院97年度易字第1179號案件
      （該案被告為甲○○）97年6月13日審理時，以證人身分
      證稱：聲請人與百益增公司之合作，自95年10月間即已開
      始，當中有買材料送去大陸，事先說好費用包含臺灣之開
      發費用均各自負擔一半，有些關鍵性之零件於大陸無法買
      到，所以在臺灣採購，95年4月6日之匯款單據是之前有關
      設計電路版及製作之費用，伊所提出之匯款單據均是材料
      與開發費用，伊認為聲請人也必須支付一半等語（見該日
      審判筆錄）。再對照兩造所簽立之契約條文第4條確有規
      定，關於大腸水療機之行銷費用，聲請人應負擔一半，未
      就「行銷費用」之範圍與支出日期做出明確區分與定義，
      容有解釋空間，故被告上開對於費用分擔之解釋與認知，
      尚難認曲解文意，縱認聲請人對於上開條文解釋與認知，
      與被告容有差異，亦僅屬上開被告已支出之103萬餘元款
      項，聲請人究應負擔多少之問題而已，自難以此即認定被
      告持上開匯款單據向聲請人請求給付款項，係基於意圖為
      自己不法所有之意圖，而有詐欺未遂犯行。
（四）又聲請人雖主張被告拒絕依照合約下書面訂單，導致聲請
      人無法生產云云，惟查，本件被告有口頭向聲請人下訂10
      0臺大腸水療機一節，除為被告供陳明確外，聲請人代表
      人李慶義對此亦不否認，核與證人即科技國公司顧問呂才
      雄、證人謝瑞光於97年度他字第8927號案件偵查時證述明
      確，是堪認被告確有依約向聲請人下訂單製造大腸水療機
      。而契約之成立，若無其他規定，僅須締約雙方意思表示
      一致始可，觀諸聲請人與百益增公司所簽訂之合約，亦未
      約明須以書面為訂單之唯一形式，參以證人謝瑞光證稱：
      被告有口頭下100臺訂單，96年6月開始聲請人與百益增公
      司就有準備100臺訂單的零件，因為二家公司的老闆決定
      好了，所以就沒有書面訂單等語（見97年度他字第8927號
      案件97年1月3日詢問筆錄），另證人呂才雄於97年度他字
      第8927號案件97年1月3日檢察官事務官訊問時亦證稱：伊
      於96年7月有與被告一起去聲請人在大陸之工廠，有看到
      聲請人大陸工廠在準備零件，也有聽到聲請人代理人甲○
      ○和被告在談論此事，伊聽到的數字就是100臺等語。是
      聲請人因接獲被告口頭告知下訂大腸水療機100臺，已著
      手進行生產工作，故聲請人主張被告未依約下書面訂單，
      故其無法生產云云，尚難採信。又依上開合約，聲請人與
      百益增公司約定共同委託科技國公司等驗證機構輔導聲請
      人之大陸工廠申請通過醫療器材等國際生產認證與大陸、
      臺灣等地區之輸入與銷售許可證，相關費用二方各負擔50
      %，顯見上開醫療器材生產認證，大陸、臺灣地區之輸入
      與銷售許可證之取得係屬雙方共同開發生產大腸水療機之
      重要內容；惟因聲請人在大陸之工廠係外銷工廠，無法取
      得大陸地區之生產許可證，但將工廠型態從外銷改成內銷
      ，聲請人應擔負之稅負會因此大幅增加，而聲請人亦表示
      無法配合，目前大陸方面之認證都沒有拿到，臺灣部分之
      認證無法進行等情，為聲請人所不爭執，核與證人呂才雄
      於97年度他字第8927號案件偵查時所為證述相符；而被告
      復供稱：若無大陸地區之生產許可證，在臺灣銷售是違法
      的等語。故本件大腸水療機究竟得否依原定合約之精神生
      產開發，繫於聲請人是否得以順利申請醫療器材生產許可
      證，實難認聲請人無法繼續生產大腸水療機，係因被告施
      以詐術，或故意拒下訂單杯葛聲請人所致。
（五）又聲請人主張其原聘僱管理全部大腸水療機研發資料之員
      工謝瑞光，於大腸水療機將開發成功之際，將全部水療機
      研發案之相關原件資料帶走，而前往被告所經營之百益增
      公司任職一節，為證人謝瑞光、被告所否認，聲請人又未
      能舉證以實其說，故亦難認聲請人上開主張屬實，自無法
      以此佐證被告有刻意計畫在大腸水療機研發成功之際，挖
      角謝瑞光奪取大腸水療機研發機密，而有詐欺之實。又被
      告否認其有於合作期間私自拷貝生產技術資料，雖聲請人
      提出其公司員工熊祚林具名書立之證明書1紙欲證明被告
      確有於96年7月27日至聲請人大陸工廠拷貝大腸水療機資
      料之事，惟依據聲請人與百益增公司所簽訂之契約第7條
      規定，該案所開發之大腸水療機模具30套屬締約雙方所有
      ，且規定若聲請人不再接受百益增公司之訂單生產大腸水
      療機時，該案30套模具無償歸屬百益增公司所有，則即便
      被告確實自聲請人處取得大腸水療機之相關研發資料，以
      被告係大腸水療機重要技術之專利權人，對於大腸水療機
      之模具又有相當之權利觀之，亦難認其取得大腸水療機之
      相關研發技術資料，有何不法之處；況聲請人之代表人甲
      ○○於警詢時尚供稱：「合作期間被告雖曾一再藉故拷貝
      我公司之內部生產技術資料，惟我基於雙方合作關係並未
      起疑」等語，是亦難認被告施以何詐術使聲請人或其公司
      員工陷於錯誤而交付該等生產技術資料。
（六）此外，綜觀全案卷證資料，亦未發現有何其他積極之證據
      足以證明被告確有聲請人所指述之詐欺犯行，是原檢察官
      及高檢署檢察長分別予以不起訴處分及駁回再議之聲請，
      並無不當。準此，本件交付審判之聲請為無理由，應予駁
      回。
六、據上論斷，依刑事訴訟法第258條之3第2項前段，裁定如主
    文。
中    華    民    國    97    年    8     月    12    日
                   刑事第一庭  審判長法  官  陳興邦
                                     法  官  蘇嘉豐
                                     法  官  劉素如
上正本證明與原本無異。
本裁定不得抗告。
                                     書記官  陳育君
中    華    民    國    97    年    8     月    12    日


司法院資訊處製作；財團法人民間司法改革基金會備份。
